臺灣桃園地方法院刑事判決
111年度訴字第532號
公  訴  人  臺灣桃園地方檢察署檢察官
被      告  黃雅欣



選任辯護人  羅誌輝律師
上列被告因詐欺等案件，經檢察官提起公訴（110年度偵字第317
66號），本院判決如下：
    主  文
黃雅欣共同犯一般洗錢罪，處有期徒刑2月，併科罰金新臺幣1萬
元。罰金如易服勞役，以新臺幣1千元折算1日。
    犯罪事實
一、黃雅欣於民國109年4月初因資金需求，與真實姓名年籍不詳
    、暱稱「正宇科技」之成年人聯繫，暱稱「正宇科技」之人
    表示公司從事虛擬貨幣資金流量大，需提供自身帳戶收取款
    項，並依指示提款，可按月獲取報酬，而依其智識程度及社
    會生活經驗，可知悉在一般正常情況下，有使用帳戶收受、
    提領款項需求之人，概均會以自己之帳戶進出，以避免假手
    他人帳戶之風險或爭議，實無委由他人提供帳戶收受及提領
    款項後，再予轉交之必要，其可預見暱稱「正宇科技」之人
    承諾給予代為提領款項之人報酬，顯不合乎常情，其所為極
    有可能係詐欺集團為收取詐欺所得款項，而使用人頭帳戶及
    領款車手隱匿詐欺所得之去向、所在，然黃雅欣為賺取報酬
    ，竟基於縱前開情節屬實亦不違背其本意之不確定故意，提
    供其名下兆豐商業銀行帳號000-00000000000號帳戶（下稱
    兆豐銀行帳戶），擔任提領詐騙款項之車手工作。嗣黃雅欣即
    與暱稱「正宇科技」之人共同意圖為自己不法之所有，基於
    詐欺取財及洗錢之犯意聯絡，由暱稱「正宇科技」之人，經
    由線上交友軟體、暱稱「盈盈」，向塗聖勇佯稱儲值至PDK
    交易所投資可獲利云云，致塗聖勇陷於錯誤，分別於109年4
    月30日上午11時14分、同年5月6日上午9時28分，匯款新臺
    幣（下同）24萬元、6萬元至上揭兆豐銀行帳戶，黃雅欣再
    依暱稱「正宇科技」之人指示，於同年5月4日、6日，自上
    揭兆豐銀行帳戶提領上揭金額得手，並依暱稱「正宇科技」
    之人指示，前往指定地點交付與暱稱「正宇科技」之人，以
    此方式掩飾、隱匿詐欺犯罪所得之來源及去向。
二、案經塗聖勇訴由桃園市政府警察局龜山分局報告臺灣桃園地
    方檢察署檢察官偵查起訴。
    理  由
壹、證據能力：
    本判決以下援引作為認定犯罪事實之供述及非供述證據，業
    經檢察官、被告及辯護人於本院審理中均同意有證據能力（
    本院訴卷第40頁），本院審酌該等證據作成時並無違法取證
    或證據力明顯偏低之情形，依刑事訴訟法第159條之5第158
    條之4規定，認以資為證據核無不當，揆諸前開說明，該等
    證據均有證據能力。
貳、實體部分：
一、認定犯罪事實所憑之證據及理由：
    上揭犯罪事實，業據被告黃雅欣於審理時坦承不諱（本院訴
    卷第66頁），核與證人即告訴人塗聖勇於警詢中證述之情節
    大致相符（偵卷第55至59頁），並有帳戶個資檢視、屏東縣
    政府警察局潮州分局四林派出所陳報單、屏東縣政府警察局
    潮州分局四林派出所受理各類案件紀錄表、屏東縣政府警察
    局潮州分局四林派出所受理刑事案件報案三聯單、屏東縣政
    府警察局潮州分局四林派出所受理詐騙帳戶通報警示簡便格
    式表、金融機構聯防機制通報單、內政部警政署反詐騙諮詢
    專線紀錄表、玉山銀行匯款申請書、告訴人與暱稱「盈盈」
    等人之對話紀錄、兆豐國際商業銀行股份有限公司110年7月
    1日兆銀總集中字第1100033748號函暨其附件等在卷可佐（
    偵卷第47、49、51、53、63、65、71、79至80、83至111、1
    13至125、127至171、174至187、189至198頁），足認被告
    上揭任意性自白與事實相符，堪予採信，本案事證明確，被
    告前開犯行堪以認定，應予依法論科。
二、論罪科刑：
  ㈠論罪：
　⒈按刑法關於正犯、幫助犯（從犯）之區別，係以其主觀之犯
    意及客觀之犯行為標準，凡以自己犯罪之意思而參與犯罪，
    無論其所參與者是否係犯罪構成要件之行為，皆為正犯。以
    幫助他人犯罪之意思而參與犯罪，其所參與者，苟係犯罪構
    成要件之行為，亦為正犯。以幫助他人犯罪之意思而參與犯
    罪，所參與者又為犯罪構成要件以外之行為，則為幫助犯（
    從犯）（最高法院97年度台上字第6830號判決意旨參照）；
    又按特定犯罪之正犯實行特定犯罪後，為掩飾、隱匿其犯罪
    所得財物之去向及所在，而令被害人將款項轉入其所持有、
    使用之他人金融帳戶，並由該特定犯罪正犯前往提領其犯罪
    所得款項得手，因已造成金流斷點，該當掩飾、隱匿之要件
    ，該特定犯罪正犯自成立一般洗錢罪之正犯。而提供金融帳
    戶提款卡及密碼供他人使用，嗣後被害人雖匯入款項，然此
    時之金流仍屬透明易查，在形式上無從合法化其所得來源，
    未造成金流斷點，尚不能達到掩飾或隱匿特定犯罪所得之來
    源、去向及所在之作用，須待款項遭提領後，始產生掩飾、
    隱匿之結果。是提供金融帳戶予他人使用之行為人，若仍持
    有其帳戶且係實際提領人，即未失去對自己帳戶之實際管領
    權限，且有配合指示親自提款，即有收受、持有或使用特定
    犯罪所得之情形，而有積極之移轉或變更特定犯罪所得之行
    為，故屬洗錢防制法第2條第1款、第3款所稱之洗錢行為。
    故而，行為人提供金融帳戶，並參與後續之提款行為，即屬
    洗錢防制法第2條第2款所指洗錢行為，而成立一般洗錢罪之
    直接正犯（最高法院108年度台上大字第3101號裁定意旨參
    照）。經查，被告除允諾暱稱「正宇科技」之人使用其前開
    銀行帳戶作為收取款項之帳戶外，並已親自提領告訴人塗聖
    勇所匯入之款項，自屬詐欺取財之正犯無訛；又被告繼而將
    上揭款項轉交暱稱「正宇科技」之人，而製造資金斷點，以
    隱匿詐欺犯罪所的之來源及去向，亦屬洗錢防制法第2條第2
    款所指一般洗錢行為之正犯無誤。
  ⒉按行為人對於構成犯罪之事實，明知並有意使其發生者，為
    直接故意（或稱確定故意、積極故意），行為人對於構成犯
    罪之事實，預見其發生而其發生並不違背其本意者，為間接
    故意（或稱不確定故意、消極故意、未必故意），二者雖均
    為犯罪之責任條件，但其態樣並不相同，故刑法第13條第1
    項、第2項分別予以規定，以示區別。區分方法為凡認識犯
    罪事實，並希望其發生者為直接故意；僅有認識，無此希望
    ，但其發生並不違背其本意者，為間接故意。查被告基於縱
    使他人將其提供之帳戶用以從事詐欺取財之財產犯罪行為，
    且該帳戶內所匯入者即使為受詐騙之款項，若加以領取可能
    掩飾詐欺集團所犯詐欺取財罪犯罪所得之去向，亦不違反其
    本意之心態，而仍執意為之，是其主觀上具有詐欺取財及一
    般洗錢之間接故意，且詐欺取財及一般洗錢行為均無「明知
    」之要件，在解釋上自不限於直接故意。
  ⒊核被告黃雅欣所為，係犯刑法第339條第1項之詐欺取財罪及
    洗錢防制法第14條第1項之一般洗錢罪。公訴意旨雖認被告
    詐欺取財部分應成立刑法第339之4條第1項第2款之加重詐欺
    取財罪等語，惟按共同正犯因為在意思聯絡範圍內，必須對
    於其他共同正犯之行為及其結果負責，從而在刑事責任上有
    所擴張，此即「一部行為，全部責任」之謂，而此意思聯絡
    範圍，亦適為「全部責任」之界限，若他犯所實施之行為，
    超越原計劃之範圍，而為其所難預見者，則僅應就其所知之
    程度，令負責任，因此共同正犯之逾越(過剩)，僅該逾越意
    思聯絡範圍之行為人對此部分負責，未可概以共同正犯論(
    最高法院101年度台上字第4673號判決意旨參照)。而依當今
    社會電話詐欺之犯罪型態，固確常有複數以上之詐欺共犯，
    或有詐騙被害人、指定被害人匯款帳戶者；或有負責提領款
    項者；或有前階段蒐購人頭帳戶以供被害人匯款者，然上開
    各環節是否於本案確係存在，審諸「3人以上共同犯之」此
    一構成要件事實既為3人以上共同犯詐欺罪刑罰權成立之基
    礎事實，即屬嚴格證明事項，所採證據應具備證據能力，並
    應於審判期日依法定程序進行調查，始能作為刑罰量處之依
    據，不能僅憑臆斷定之。經查，被告於警詢中供稱：不知暱
    稱「正宇科技」之人之年籍資料等語（偵卷第37頁），復於
    本院準備程序中稱：好像有見過正宇科技的員工，在桃園銀
    行附近，是男生，我沒有注意看，我從我戶頭領出貨款，有
    把貨款給他，這個男生是用微信跟我說等語（本院審訴卷第
    62頁），是依被告供述及卷存證據無從認向被告收款之人為
    不同之人；再依告訴人於警詢中之證述，固可認係有扮演不
    同角色之人員向渠等詐欺，然上揭告訴人既未曾與詐欺之人
    謀面，亦無法證明該等詐欺行為人是否為同一人，且被告並
    未擔任詐欺電話手，亦與渠等並無聯繫，亦難僅憑上揭告訴
    人之指述，即認定被告必知悉本案詐欺行為人有3人以上之
    事實。據上，被告雖係基於詐欺取財之不確定犯意，而參與
    本案詐欺取財犯行，然詐欺取財方式甚多，依本案既存事證
    ，尚乏積極事證足認被告知悉本案除暱稱「正宇科技」之人
    外，尚有其他人共同參與，且無法排除暱稱「正宇科技」之
    人即撥打電話向告訴人施詐及向被告收款之角色之可能性，
    不能依憑此類犯罪常有多名共犯之臆斷，遽論被告涉犯刑法
    第339條之4第1項第2款之3人以上共同詐欺取財罪，本院依
    「罪證有疑，罪疑唯輕」原則，應為有利被告之認定，僅認
    定被告係與暱稱「正宇科技」之人共犯本案詐欺取財犯行。
    是公訴意旨認被告係犯刑法第339條之4第1項第2款之三人以
    上共同詐欺取財罪，容有誤會，惟基本社會事實同一，且本
    院於審理時已諭知被告涉犯刑法第339條第1項之詐欺罪名，
    無礙被告防禦權之行使，爰依法變更起訴法條。另起訴意旨
    雖未敘明被告應成立洗錢防制法第14條第1項之一般洗錢罪
    ，惟經公訴檢察官當庭補充此部分罪名，且本院亦已依刑事
    訴訟法第95條之規定踐行告知程序而無礙於被告防禦權之行
    使，基於檢察一體原則，本院自得就公訴檢察官補充後之罪
    名及法條予以審究，而無庸變更起訴法條，併予敘明。
  ㈡按共同正犯，係共同實行犯罪行為之人，在共同意思範圍內
    ，各自分擔犯罪行為之一部，相互利用他人之行為，以達其
    犯罪之目的，其成立不以全體均參與實行犯罪構成要件之行
    為為要件，其行為分擔，亦不以每一階段皆有參與為必要，
    倘具有相互利用其行為之合同意思所為，仍應負共同正犯之
    責（最高法院99年度台上字第1323號刑事判決意旨參照）。
    又直接故意與間接故意僅認識程度之差別，間接故意應具備
    構成犯罪事實之認識，與直接故意並無不同。除犯罪構成事
    實以「明知」為要件，行為人須具有直接故意外，共同正犯
    對於構成犯罪事實既已「明知」或「預見」，其認識完全無
    缺，進而基此共同之認識「使其發生」或「容認其發生（不
    違背其本意）」，彼此間在意思上自得合而為一，形成犯罪
    意思之聯絡。故行為人分別基於直接故意與間接故意實行犯
    罪行為，自可成立共同正犯（最高法院101 年度第11次刑事
    庭總會決議意旨參照）。查被告於本案中除提供金融帳戶給
    暱稱「正宇科技」之人使用外，並依其指示擔任提領及交付
    詐欺款項工作，與暱稱「正宇科技」之人詐欺告訴人財物及
    隱匿犯罪所得具有相互利用之共同犯意，並各自分擔部分犯
    罪行為，揆諸上開說明，被告雖未參與上開全部的行為階段
    ，且僅具有間接故意，然與具有詐欺取財及洗錢故意之暱稱
    「正宇科技」之人間，就上開詐欺取財及一般洗錢行為，仍
    有犯意聯絡及行為分擔，應依刑法第28條規定，論以共同正
    犯。
  ㈢競合之說明：
　⒈本案被告就告訴人匯入其帳戶之款項為多次提款，係於密切
    接近之時地實施，侵害法益相同，各行為之獨立性極為簿弱
    ，依一般社會健全觀念，在時間差距上，難以強行分開，在
    刑法評價上，應視為數個舉動之接續犯而包括論以一罪。
  ⒉被告所犯詐欺取財及一般洗錢罪，係以一行為觸犯數罪名，
    為想像競合犯，依刑法第55條前段規定，應從一重論以一般
    洗錢罪。
　㈣刑之減輕：
    按犯洗錢防制法第14條、第15條之罪，在偵查或審判中自白
    者，減輕其刑，洗錢防制法第16條第2項定有明文。查被告
    就本案之洗錢犯行，業於審理時坦承不諱，已如前述，是被
    告所犯洗錢部分，應依洗錢防制法第16條第2項規定減輕其
    刑。
  ㈤量刑：
　　爰以行為人之責任為基礎，審酌被告正值青年，具有勞動能
    力，不思循正當管道獲取財物，為圖謀一己私慾，竟與暱稱
    「正宇科技」之人共犯詐欺取財及一般洗錢罪，提領其帳戶
    內詐欺款項並交付暱稱「正宇科技」之人，造成檢警機關追
    查上游成員之困難，助長詐騙歪風熾盛，破壞社會交易秩序
    及人際間信賴關係，所為實值非難，惟念及係擔任車手，尚
    非最核心成員，犯後終能坦承犯行，於本院審理時供稱希望
    與告訴人調解，然因告訴人希望被告全數賠償致未能成立調
    解，兼衡被告年紀尚輕，自陳高職肄業之智識程度、職業為
    工廠作業員，月入約3萬多元，需扶養其母之家庭經濟狀況
    （本院訴卷第68頁），暨其犯罪動機、目的、手段等一切情
    狀，量處如主文所示之刑，並諭知罰金如易服勞役之折算標
    準。另被告所犯之洗錢防制法第14條第1項之洗錢罪，最重
    本刑為7年以下有期徒刑，不符刑法第41條第1項規定「犯最
    重本刑5年以下有期徒刑」得易科罰金之要件，是本案之宣
    告刑雖為6個月以下，尚不得為易科罰金之諭知，惟依刑法
    第41條第3項「受六月以下有期徒刑或拘役之宣告，不符第
    一項易科罰金之規定者，得依前項折算規定，易服社會勞動
    」之規定，被告若符合得易服社會勞動之條件，得於執行時
    向執行檢察官聲請，併予敘明。
三、不宣告沒收之說明：
    按洗錢防制法第18條第1項前段規定：「犯第十四條之罪，
    其所移轉、變更、掩飾、隱匿、收受、取得、持有、使用之
    財物或財產上利益，沒收之；」，依105年12月28日修正理
    由係謂「FATF四十項建議之第四項建議，各國應立法允許沒
    收洗錢犯罪行為人洗錢行為標的之財產。原條文僅限於沒收
    犯罪所得財物或財產上利益，而未及於洗錢行為標的之財物
    或財產上利益，爰予修正，並配合一百零四年十二月三十日
    修正公布之中華民國刑法，將追繳及抵償規定刪除。至於洗
    錢行為本身之犯罪所得或犯罪工具之沒收，以及發還被害人
    及善意第三人之保障等，應適用一百零四年十二月三十日及
    一百零五年六月二十二日修正公布之中華民國刑法沒收專章
    之規定。」；次按供犯罪所用、犯罪預備之物或犯罪所生之
    物，屬於犯罪行為人者，得沒收之。但有特別規定者，依其
    規定；前二項之沒收，於全部或一部不能沒收或不宜執行沒
    收時，追徵其價額；犯罪所得，屬於犯罪行為人者，沒收之
    。但有特別規定者，依其規定；前二項之沒收，於全部或一
    部不能沒收或不宜執行沒收時，追徵其價額，刑法第38條第
    2項、第4項、第38條之1第1項、第3項分別定有明文。經查
    ：
　㈠被告本案提領告訴人遭詐欺犯罪而匯入被告上揭銀行帳戶之
    贓款，原應依洗錢防制法第18條第1項前段規定沒收，惟被
    告均已轉交暱稱「正宇科技」之人，尚無證據證明被告仍持
    有上開款項，是上揭各款項已非屬被告所有之洗錢行為標的
    之財產，已無再宣告沒收必要，爰不予宣告沒收。
　㈡被告否認提領本案款項，已取得報酬，亦無證據證明被告本
    件有何犯罪所得，爰不予宣告沒收。 
　㈢至被告所有之兆豐銀行帳戶帳戶（含存摺、提款卡），雖係
    被告所有供本案犯罪所用之物，惟該等存摺、提款卡僅係屬
    金融帳戶內資金明細之載體，本身價值低微，且可隨時向金
    融機關申請補發，又該等帳戶既經列為警示帳戶，在解除警
    示帳戶前，均無法供提存款項使用，是該等帳戶、存摺及提
    款卡已不具刑法上重要性，依刑法第38條之2第2項規定，不
    予宣告沒收及追徵。
據上論斷，應依刑事訴訟法第299條第1項前段、第300條，判決
如主文。
本案經檢察官陳雅譽提起公訴，檢察官劉仲慧、賴心怡到庭執行
職務。
中　　華　　民　　國　　111 　年　　12　　月　　6 　　日
                  刑事第十三庭  審判長法  官  陳彥年
                                      法  官  郭鍵融
                                      法　官　簡方毅
以上正本證明與原本無異。
如不服本判決應於收受判決後20日內向本院提出上訴書狀，並應
敘述具體理由。其未敘述上訴理由者，應於上訴期間屆滿後20日
內向本院補提理由書(均須按他造當事人之人數附繕本)「切勿逕
送上級法院」。 
       　　　　　　　　　　　 　　　　書記官　施懿珊
中　　華　　民　　國　　111 　年　　12　　月　　8 　　日
附錄論罪科刑法條：
中華民國刑法第339條
（普通詐欺罪）
意圖為自己或第三人不法之所有，以詐術使人將本人或第三人之
物交付者，處5年以下有期徒刑、拘役或科或併科50萬元以下罰
金。
以前項方法得財產上不法之利益或使第三人得之者，亦同。
前二項之未遂犯罰之。
洗錢防制法第14條
有第二條各款所列洗錢行為者，處7年以下有期徒刑，併科新臺
幣5百萬元以下罰金。
前項之未遂犯罰之。
前二項情形，不得科以超過其特定犯罪所定最重本刑之刑。